【裁判字號】    99,訴,161
【裁判日期】    990527
【裁判案由】    返還土地
【裁判全文】
臺灣彰化地方法院民事判決  99年度訴字第161號
原      告  乙○○
訴訟代理人  張崇哲 律師
複 代理 人  張世融律師
            丙○○
            庚○○
被      告  戊○○○
訴訟代理人  己○○
被      告  彰化縣鹿港鎮公所
法定代理人  甲○○
訴訟代理人  丁○○
            辛○○
上列當事人間請求返還土地事件，本院於民國99年5月13日言詞
辯論終結，判決如下：
    主      文
被告戊○○○不得通行坐落彰化縣鹿港鎮○○段第120地號土
地上如附圖所示編號Ａ部分面積35.38平方公尺、同段第128地
號土地上如附圖所示編號Ｃ部分面積74.49平方公尺及同段第
129-1地號土地上如附圖所示編號Ｄ部分面積25.93平方公尺之
土地。
被告彰化縣鹿港鎮公所應將坐落前項土地之柏油路剷除，並將土
地返還原告及共有人全體。
訴訟費用由被告負擔。
本判決於原告以新台幣伍拾伍萬陸仟元供擔保後，得假執行。
    事實及理由
一、原告主張坐落彰化縣鹿港鎮○○段第120地號、地目建、面
    積232平方公尺土地為原告與訴外人李振奎等人所共有，同
    段第128地號、地目建、面積548平方公尺土地為原告與訴外
    人許哲等人所共有，同段第129-1地號、地目建、面積299
    平方公尺土地為原告與訴外人李南華等人共有（下合稱系爭
    土地），系爭土地為鹿港福興都市計畫住宅區土地。原告及
    訴外人李南華等人於系爭土地上原有磚造三合院，因未居住
    ，於民國92年間將該三合院拆除，原告於97年底發現系爭土
    地如附圖所示Ａ部分面積35.38平方公尺、Ｃ部分面積74.49
    平方公尺、Ｄ部分面積25.93平方公尺之土地，未經原告及
    其他共有人同意，亦未訴訟取得通行權，竟為被告彰化縣鹿
    港鎮公所（下稱鹿港鎮公所）舖設柏油路，供被告戊○○○
    通行，被告無正當權源，均為無權占有，已妨害原告及其他
    共有人就系爭土地使用收益之權利。為此依民法第767條及
    第821條規定，提起本件訴訟，請求判決被告戊○○○不得
    通行系爭土地如附圖所示Ａ、Ｃ、Ｄ部分之土地，被告鹿港
    鎮公所應將該土地上之柏油路剷除，將該土地返還原告及共
    有人全體。訴訟費用由被告負擔，並願供擔保請准宣告假執
    行。
二、被告均聲明求為判決駁回原告之訴，訴訟費用由原告負擔。
    其陳述略以，
（一）戊○○○部分：其自66年起即使用系爭土地（如附圖所示
      Ａ、Ｃ、Ｄ部分）作為巷道，沒有變更，設有永利興工業
      社通行使用，並向彰化縣政府申請現有巷道證明在案。該
      建物原為其父李萬來所有，於81年間贈與本人。至鹿港鎮
      ○○段第2158地號土地為3公尺水溝，不符劃設消防車輛
      救災活動空間指導原則第1條第(一)項規定，其所有坐落
      鹿港鎮頂厝里頂厝巷99-1號、99-5號，係合法申請之建物
      等語置辯。
（二）鹿港鎮公所部分：系爭土地（如附圖所示Ａ、Ｃ、Ｄ部分
      ）當時係依被告戊○○○之配偶己○○陳請，於97年12月
      間舖設柏油完成，是依現況所舖設，並未核對既成巷道資
      料，是否相符不清楚，如果既成巷道有變動亦不清楚等語
      置辯。
三、經查原告主張其為系爭土地之共有人，其上如附圖所示Ａ部
    分面積35.38平方公尺、Ｃ部分面積74.49平方公尺、Ｄ部分
    面積25.93平方公尺之土地，經鹿港鎮公所舖設柏油，供被
    告通行等事實，為兩造所不爭執，並據原告提出土地登記謄
    本、地籍圖等件為證，復經囑託彰化縣鹿港地政事務所派員
    會同兩造勘測現場屬實，製有勘驗筆錄及土地複丈成果圖在
    卷可稽，此部分事實應堪認為真正。
四、按以無權占有為原因，請求返還所有物之訴，被告對原告就
    其物有所有權存在之事實無爭執，而僅以非無權占有為抗辯
    者，原告於被告無權占有之事實，無舉證責任。被告應就其
    取得占有，係有正當權源之事實證明之。如不能證明，則應
    認原告之請求為有理由。業經最高法院72年度台上字第1552
    號著有判決可資參照。原告主張其為系爭土地之共有人，被
    告未經原告及其他共有人同意，亦未訴訟取得通行權，經被
    告鹿港鎮公所在如附圖所示Ａ、Ｃ、Ｄ部分之土地舖設柏油
    ，供被告戊○○○通行，均無正當權源，應屬無權占有。被
    告自應就其所為舖設柏油路及通行，係有正當權源之事實負
    舉證責任。
五、經查被告戊○○○所辯，其自66年起即使用系爭土地（如附
    圖所示Ａ、Ｃ、Ｄ部分）作為巷道，並設有永利興工業社通
    行使用，及向彰化縣政府申請現有巷道證明，其所有坐落鹿
    港鎮頂厝里頂厝巷99-1號、99-5號，係合法申請之建物等事
    實，雖據提出永利興工業社營利事業登記證、現場照片、彰
    化縣政府建設局98年8月1日92彰建管字第18961號函及彰化
    縣政府工務局82彰工管使字第35313號使用執照(81彰工管建
    字第12702號建築執照)等件影本為證。惟查被告戊○○○提
    出之彰化縣政府工務局82彰工管使字第35313號使用執照影
    本所載81彰工管建字第12702號建築執照上之建築線指示成
    果圖(81年1月11日彰工字第433號)之現有巷道位置，與系爭
    土地如附圖所示Ａ、Ｃ、Ｄ部分之位置尚有不符等情，業經
    彰化縣政府於99年4月27日以府建管字第0990101642號函復
    明確，併檢附前揭建築線指示成果圖影本在卷可稽。被告對
    彰化縣政府上開函復內容均表示無意見。被告戊○○○所辯
    ，道路沒有變更云云；證人許梁彩霞證人所為證稱，道路都
    沒有改過等語，經核與上開事證不合。至依被告所提之現場
    照片，亦不足以推翻彰化縣政府就前揭建築執照上之建築線
    指示成果圖之現有巷道位置之認定，據而為系爭土地如附圖
    所示Ａ、Ｃ、Ｄ部分之位置即為主管機關所認定之現有巷道
    。被告鹿港鎮公所雖又以，建築線是套繪製作，所以可能會
    失真云云置辯。惟按現有巷道係經主管機關依職權所認定，
    參以被告鹿港鎮公所陳稱，當時是依現況舖設的，並沒有去
    核對既成巷道資料，是否相符我們不清楚，如果既成巷道有
    變動我們也不清楚等情，自難為被告有利之認定，綜上，被
    告所辯均不足採信。
六、按所有人對於無權占有或侵奪其所有物者，得請求返還之；
    對於妨害其所有權者，得請求除去之。又各共有人對於第三
    人，得就共有物之全部為本於所有權之請求。但回復共有物
    之請求，僅得為共有人全體之利益為之。民法第767條及第
    821條分別定有明文。原告為系爭土地之共有人，及如附圖
    所示Ａ、Ｃ、Ｄ部分非現有巷道，並如上述，被告鹿港鎮公
    所為舖設柏油路，供被告戊○○○通行，復未舉證證明正當
    權源，均屬無權占有。從而，原告據以提起本件訴訟，請求
    被告戊○○○不得通行系爭土地如附圖所示Ａ、Ｃ、Ｄ部分
    土地，被告鹿港鎮公所應將該部分土地之柏油路剷除，並將
    之返還原告及共有人全體，即無不合，應予准許，爰判決如
    主文所示。
七、原告陳明願供擔保聲請宣告假執行，核無不合，爰酌定相當
    擔保金額宣告之。
八、本件事證已臻明確，兩造其餘攻擊防禦方法，經審酌後，均
    與判決結果不生影響，爰不予論究。
九、訴訟費用負擔之依據：民事訴訟法第78條、第85條第1項。
中    華    民    國    99    年    5    月     27    日
                  民事第三庭    法  官  羅培昌
以上正本係照原本作成。
如對判決上訴，應於判決送達後20日內向本院提出上訴狀。
中    華    民    國    99    年    5    月     27    日
                                書記官  范鳳月

司法院資訊處製作；財團法人民間司法改革基金會備份。
